【裁判字號】    89,台上,1653
【裁判日期】    890721
【裁判案由】    離婚
【裁判全文】
最高法院民事判決                              八十九年度台上字第一六五三號
    上  訴  人  甲○○
    被 上訴 人  乙○○
右當事人間請求離婚事件，上訴人對於中華民國八十八年五月二十五日台灣高等法院
第二審判決（八十七年度家上字第二九四號），提起上訴，本院判決如左：
    主  文
原判決廢棄，發回台灣高等法院。
    理  由
本件被上訴人主張：兩造於民國七十三年五月十九日結婚，育有女佟端妮、子佟彥。
嗣因細故常起爭執，於八十五年九月三十日伊自幼稚園欲接走長子佟彥，上訴人知悉
加以阻止，雙方因此在台北市關渡警察派出所協調不成，上訴人竟誣指伊傷害，向檢
察官告訴伊涉犯傷害罪；同年九月間伊為辦理護照，遍尋戶口名簿等文件無著，乃以
遺失為由，向戶政機關申請補發，上訴人遂以伊謊報遺失為由，向檢察官提出告訴伊
涉犯偽造文書罪，均經檢察官為不起訴處分確定；同年十一月四日晚上八時四十分許
又在伊住處因細故出手掌摑伊致左臉頰二公分擦傷，亦經法院判決拘役二十日確定。
伊之精神及身體上受上訴人虐待已達不堪同居之程度等情，爰依民法第一千零五十二
條第三款規定，求為准兩造離婚，所生女佟端妮、子佟彥均由伊監護之判決。
上訴人則以：被上訴人婚後盜用伊存款新台幣（下同）一百三十萬元，從事股票買賣
，自八十五年八月五日自行離家出走，拋妻棄子；被上訴人確曾推伊致受傷，且申請
戶口名簿作廢，伊乃告訴被上訴人傷害、偽造文書，均非誣陷。伊因受被上訴人折磨
而掌摑其臉頰，以期待被上訴人痛改前非，繼續維持婚姻。且伊已單獨扶養子女逾二
年，有獨立扶養子女能力，子女應由伊繼續監護等語，資為抗辯。
原審維持第一審所為上訴人敗訴判決，駁回其上訴，無非以：被上訴人主張之事實，
已據其提出戶籍謄本、存證信函、兩造分居協議書及台灣士林地方法院檢察署八十六
年度偵字第三七四二、二五二七號檢察官不起訴處分書、台灣士林地方法院八十六年
度易字第三三六號刑事判決均影本為證。且經調閱上開偵查、刑事卷宗查明無訛。上
訴人雖舉證人即其子佟彥證稱係被上訴人將其推倒而受傷，但與在場目擊警員尤鈺霖
在檢察官偵查中所稱上訴人為硬搶其子而重心不穩跌倒之情相違，衡情酌理及經驗法
則，其子佟彥之證詞，難免偏頗，而尤鈺霖與兩造無任何利害關係，其證言較客觀為
可採。又八十五年十一月四日晚間八時四十分上訴人毆打被上訴人當天被上訴人所錄
之錄音帶經刑事庭審理時當庭播放勘驗內容顯示，兩造因房屋、金錢問題爭執，上訴
人口音尖銳稱：「乙○○你不要不認帳」，之後即有拍擊聲二聲，被上訴人隨即稱：
「媽媽打爸爸」，上訴人回稱「我那有打你」等情以觀，上訴人亦自認係因受折磨掌
摑被上訴人，益徵上訴人確有於子女面前出手毆擊被上訴人左臉頰甚明。至上訴人辯
稱被上訴人盜用其存款，惟未舉證證明，要不足採。又兩造既協議暫時分居，有協議
書可證，上訴人所辯被上訴人拋妻，無故離家，自難採信。兩造感情原本不睦，上訴
人無視於被上訴人身為人父應在子女面前享有之尊嚴，率爾在兩造子女面前以掌摑臉
頰方式動手傷害被上訴人，依一般社會通念含侮辱輕蔑之意，對被上訴人精神上造成
相當之痛苦，無庸疑義。被上訴人所受之傷害雖屬輕微，然衡情被上訴人曾因視網膜
剝離，接受手術治療，猶在門診治療中，為上訴人所明知，竟出手毆擊其臉頰部位，
有傷及眼部造成不測後果之虞，對被上訴人之健康造成相當威脅。再參諸被上訴人告
訴上訴人傷害後，上訴人始向檢察官提出告訴被上訴人涉犯傷害、偽造文書罪，均為
檢察官處分不起訴確定在案。是被上訴人之精神及身體上受上訴人虐待已達不堪同居
，其依民法第一千零五十二條第一項第三款規定，請求准兩造離婚，即屬有據，應予
准許。並審酌兩造所生女佟端妮、子佟彥之意願，及上訴人與之單獨同住數年，親子
互動良好，且據台北市政府社會局及台北縣政府社會局訪視調查建議表所載，認兩造
所生子女權利義務之行使或負擔由上訴人任之，並依職權酌定被上訴人與子女探視方
式等詞，為其判斷之基礎。
按民法第一千零五十二條第一項第三款所謂「不堪同居之虐待」，係指予以身體上或
精神上不可忍受之痛苦，致不堪繼續同居者而言。該「不堪同居之虐待」，自應就具
體事件，衡量夫妻之一方受他方虐待所受侵害之嚴重性，斟酌當事人之教育程度、社
會地位及其他情事，是否已危及婚姻關係之維繫以為斷。如非客觀上已達於此程度，
即無容夫妻之一方，任意以主觀之意見，請求與他方離婚之餘地。本件被上訴人雖以
上開證據證明上訴人誣指其涉犯傷害、偽造文書，並出手掌摑伊致左臉頰擦傷，但上
訴人辯稱：「……被上訴人與其父母及兄弟突然至幼子佟彥就讀幼稚園，硬要將佟彥
帶走，上訴人經老師通知後即先向管區派出所尋求協助，……，迨至當日下午五時左
右，承辦員警員見雙方仍僵持不去，遂要上訴人等至派出所調解，……詎料被上訴人
之三弟、四弟：：擋住上訴人之去路，要被上訴人趁機搶走佟彥，被上訴人聞之即以
雙手猛力推撞上訴人背部，致使上訴人及佟彥雙雙跌落在地，腳膝部位均受有嚴重瘀
傷及擦傷」、「上訴人將佟端妮、佟彥戶口遷入上訴人戶籍後，為辦理轉學事宜，乃
持戶口名簿至戶政機關辦理相關事項，竟發現上訴人之戶口名簿已遭被上訴人申請作
廢，長子佟彥之戶口亦已遷回被上訴人父親戶籍內，上訴人驚慌之餘，立即向晚晴協
會義務律師求助，該律師表示被上訴人顯有偽造文書之犯行，對其提出告訴始能遏止
其行為，伊遂依其指示向檢察官告訴被上訴人偽造文書」；證人即兩造所生子佟彥在
第一審亦證稱：「在派出所……媽媽抱我很緊」各等語（原審卷二二至二三頁、七九
頁正、反面、一審卷六七頁反面），倘若所言非虛，則上訴人為與被上訴人搶長子佟
彥而跌倒受傷，及發見戶口名簿遭被上訴人申請作廢，求助律師，依指示提出偽造文
書之告訴，是否具有誣指被上訴人傷害、偽造文書之犯意？被上訴人客觀上是否因之
而受有不堪同居之虐待，非無疑問。原審就此未調查審認，遽以上開理由，為上訴人
敗訴之判決，尚嫌速斷。次按夫妻間偶爾失和毆打他方，致令受有微傷，如按其情形
尚難認為不堪同居之虐待者，不得認他方之請求離婚為有正當理由；又夫妻之一方受
他方不堪同居之虐待，固得請求離婚，惟因一方之行為不檢而他方一時忿激，致有過
當之行為，不得即謂為不堪同居之虐待（本院二十年上字第二三四一號、二十三年上
字第四五五四號判例參照）。查兩造於八十五年十一月四日晚間八時四十分因房屋、
金錢問題而起爭執，上訴人出手掌摑被上訴人致左臉頰二公分擦傷屬輕微，為原審所
確定之事實，且證人佟端妮在第一審證稱：「爸爸每晚都出去，隔天早上才回來，他
說去釣魚，父母二人會吵來吵去，推來推去，有一次爸爸在家，媽接我回來，爸、媽
二人吵來吵去，爸叫媽媽拿二百萬元出來，買房子跟新車子，過正常生活，是爸爸離
家出走，不管我們，……，後來我們搬到八里，……，爸爸也沒來找我們……」；證
人佟彥在第一審亦證稱：「……爸爸跟媽媽吵架要二百萬元，說這樣爸爸才會正常，
媽媽不給他，罵她不要臉，二人推來推去，後來爸爸出去，沒有回家，我們就與媽媽
同住」各等語（見一審卷六五頁正、反面、六七頁正面）。依此證言，能否因夫妻間
偶發之爭吵，上訴人出手掌摑被上訴人致左臉頰受輕微擦傷，即謂被上訴人精神及身
體上受虐待已達不堪同居之程度，非無研求之餘地。且卷附兩造所不爭之八十五年十
月一日簽訂之協議書記載：兩造同意暫時分居，暫定一個月，自八十五年十月一日起
至八十五年十月三十日止（見一審卷二二頁反面），原審徒憑上開協議書，遽認上訴
人所為被上訴人拋妻棄子，無故離家逾二年之抗辯不可取，尤有可議。被上訴人請求
離婚，是否應予准許，既尚待事實審法院調查審認，則關於子女監護部分，自應併予
廢棄發回。上訴論旨，指摘原判決不當，聲明廢棄，非無理由。
據上論結，本件上訴為有理由。依民事訴訟法第四百七十七條第一項、第四百七十八
條第一項，判決如主文。
中      華      民      國    八十九    年      七      月    二十一    日
                              最高法院民事第二庭
                                  審判長法官  曾  桂  香
                                        法官  劉  延  村
                                        法官  劉  福  聲
                                        法官  黃  秀  得
                                        法官  顏  南  全
      右正本證明與原本無異
                                              書  記  官
中      華      民      國    八十九    年      七      月    三十一    日


司法院資訊處製作；財團法人民間司法改革基金會備份。
